ACORDAO-COMPLETO-2413291

ACÓRDÃO 6380/2020 ATA 18/2020 - SEGUNDA CÂMARA

VISTO, relatado e discutido ato de aposentadoria de ex-servidor do Museu Paraense Emílio Goeldi.
ACORDAM os ministros do Tribunal de Contas da União, reunidos em sessão da 2ª Câmara, ante as razões expostas pela relatora, e com fundamento nos artigos 71, incisos III e IX, da Constituição Federal de 1988, 1º, inciso V, 39, inciso II, e 45 da Lei 8.443/1992, 1º, inciso VIII, 259, inciso II, e 262 do Regimento Interno, 8º da Resolução TCU 206/2007 e 19 da Instrução Normativa TCU 78/2018, bem como na Súmula TCU 106, em:
9.1. considerar ilegal o ato de aposentadoria de Raimundo Teodório dos Santos e negar-lhe registro;
9.2. dispensar a reposição das importâncias indevidamente recebidas de boa-fé pelo beneficiário até a data da notificação desta deliberação à unidade jurisdicionada;
9.3. determinar ao Museu Paraense Emílio Goeldi que:
9.3.1. no prazo de 15 (quinze) dias, a contar da ciência desta deliberação, cesse pagamentos decorrentes do ato impugnado, sob pena de ressarcimento das quantias pagas indevidamente e responsabilização solidária da autoridade competente;
9.3.2. comunique ao interessado a deliberação deste Tribunal e o alerte de que o efeito suspensivo proveniente de eventual interposição de recursos no TCU não o eximirá da devolução de valores indevidamente recebidos após a notificação, em caso de não provimento dos apelos;
9.3.3. no prazo de 30 (trinta) dias, a partir da ciência deste acórdão, encaminhe a este Tribunal, por cópia, comprovante da data em que o interessado dele tomar conhecimento; e
9.3.4. no prazo de 30  (trinta) dias, a contar da ciência deste acórdão, emita novo ato, em que seja suprimida a irregularidade verificada, e o submeta ao TCU para nova apreciação.

Ato de concessão de aposentadoria a ex-servidor do Museu Paraense Emílio Goeldi.

Segunda Câmara

Museu Paraense Emílio Goeldi.

3. Interessado: Raimundo Teodório dos Santos (CPF XXX.748.502-XX).

13.1. Ministros presentes: Aroldo Cedraz (na Presidência), Augusto Nardes, Raimundo Carreiro e Ana Arraes (Relatora).
13.2. Ministros-Substitutos presentes: Marcos Bemquerer Costa e André Luís de Carvalho.

ANA ARRAES

Reproduzo como relatório a instrução da unidade técnica, a qual contou com a anuência de seu corpo diretivo e do Ministério Público junto ao TCU:
"INTRODUÇÃO
1.	Trata-se de ato de concessão de aposentadoria de Raimundo Teodório dos Santos, ex-servidor do Museu Paraense Emílio Goeldi.
2.	O ato foi submetido, para fim de registro, à apreciação do Tribunal de Contas da União (TCU) , de acordo com o art. 71, inciso III, da Constituição Federal. O cadastramento e a disponibilização ao TCU ocorreram por intermédio do Sistema de Apreciação e Registro de Atos de Admissão e Concessões, na forma dos arts. 2º, caput e incisos I a VI, e 4º, caput, da Instrução Normativa - TCU 78/2018.
EXAME TÉCNICO
Procedimentos preliminares aplicados
3.	Os procedimentos para exame, apreciação e registro de atos de pessoal encontram-se estabelecidos na Instrução Normativa TCU 78/2018 e na Resolução TCU 206/2007. Essas normas dispõem, respectivamente, em seus arts. 4º, § 2º, e 3º, § 3º que os atos de pessoal disponibilizados por meio do Sistema de Apreciação e Registro de Atos de Admissão e Concessões devem ser submetidos a crítica preliminar automatizada do próprio sistema, com base em parâmetros predefinidos.
4.	Relativamente aos atos de concessão de aposentadoria, as rotinas de crítica das informações cadastradas no Sistema de Apreciação e Registro de Atos de Admissão e Concessões foram elaboradas e validadas levando-se em conta as peculiaridades desses atos. Os itens de verificação do sistema compreendem prazos e fundamentos legais, assim como eventuais ocorrências de acumulação. Trata-se de verificações mais abrangentes, minuciosas e precisas do que aquelas que podem ser realizadas por mãos humanas, proporcionando um nível de segurança ainda maior.
5.	Além da crítica automatizada, há verificação humana adicional no caso de haver alertas do sistema ou informações não formatadas, como esclarecimentos do gestor ou do controle interno.
6.	Na ocorrência de períodos de tempo relativos à contagem ponderada decorrente do exercício de atividade insalubre, as rotinas incluem a verificação do atendimento dos requisitos estabelecidos nos Acórdãos 2.008/2006 e 911/2014, ambos do Plenário. Constatado o não atendimento, tais períodos são automaticamente excluídos da contagem do tempo. 
7.	Também são excluídos da contagem outros períodos de tempo cujo cômputo a jurisprudência do TCU entende, a princípio, ser irregular. São exemplos os períodos de tempo rural, aluno aprendiz, estágio, residência médica, exercício da advocacia e aqueles obtidos por justificação judicial. Trata-se de vedações para as quais a jurisprudência do TCU também prevê exceções, mas, nesses casos, a verificação do atendimento dos requisitos exige-se a apresentação de documentação comprobatória.  Portanto, na ocorrência de qualquer desses períodos, são eles excluídos da contagem.
8.	As críticas também consideram os registros do Sistema Integrado de Administração de Recursos Humanos (Siape) . O Siape disponibiliza informações atualizadas sobre as parcelas que integram os proventos, diferentemente, portanto, do Sistema de Apreciação e Registro de Atos de Admissão e Concessões, que informa as parcelas no momento do registro do ato.
9.	Essa confrontação com o Siape provê uma visão atual e verdadeira da situação, o que permite descaracterizar irregularidades e inconsistências que, embora constantes do Sistema de Apreciação e Registro de Atos de Admissão e Concessões, já foram corrigidas.
Exame das constatações
10.	Por intermédio das supracitadas análises realizadas por esta Unidade Técnica no ato de concessão de aposentadoria de Raimundo Teodório dos Santos, constatou-se que foi computado tempo de serviço de licença prêmio em dobro duplicadamente importando em irregularidade que obsta a chancela pela legalidade.
CONCLUSÃO
11.	Em razão do exposto e tendo em vista as análises realizadas no ato de concessão de aposentadoria de Raimundo Teodório dos Santos, esta Unidade Técnica considera que o ato em tela deve ser julgado ilegal e negado o seu registro por esta Egrégia Corte, em face do cômputo duplicado de tempo de serviço de licença prêmio em dobro, importando em irregularidade que impede a chancela pela legalidade.
PROPOSTA DE ENCAMINHAMENTO
12.	Ante o exposto, com fundamento nos arts. 71, inciso III, da Constituição Federal, 1º, inciso V, e 39, incisos I e II, da Lei 8.443/1992 e 260, § 1º, do Regimento Interno do Tribunal de Contas da União, propõe-se:
	a) considerar ILEGAL e NEGAR o registro do ato de aposentadoria de Raimundo Teodório dos Santos;
	b) determinar ao Museu Paraense Emílio Goeldi que:
b.1) abstenha de realizar pagamentos para o ato ora apreciado pela ilegalidade, no prazo 15 (quinze) dias, contados a partir da ciência desta deliberação, sujeitando-se a autoridade administrativa omissa à responsabilidade solidária, nos termos do art. 262, caput, do Regimento Interno do TCU;
b.2) informe ao interessado: 
b.2.1)  o teor do Acórdão que vier a ser prolatado, encaminhando ao TCU, no prazo de trinta dias, comprovante da data de ciência pelo interessado, nos termos do art. 4º, § 3º, da Resolução - TCU 170/2004;¿
b.2.2) caso manifeste interesse, pode se manter aposentado com base em outro fundamento legal e desde que cumpra os requisitos legais exigidos; ou poderá retornar à atividade para completar o requisito temporal para nova aposentadoria ¿ a qual, obrigatoriamente, deverá fundamentar-se nas regras vigentes no momento da nova concessão;
b.2.3) caso não seja possível enquadrar em outro fundamento legal de inativação, o interessado deverá retornar à atividade para completar o requisito temporal para a aposentadoria ¿ a qual, obrigatoriamente, deverá fundamentar-se nas regras vigentes no momento da nova concessão."
É o relatório.

não há.

Procurador Sérgio Ricardo Costa Caribé.

APOSENTADORIA. CONTAGEM EM DOBRO DE TEMPO FICTO PARA FINS DE TEMPO DE SERVIÇO APÓS A EMENDA CONSTITUCIONAL 20/1998. CONTAGEM EM DOBRO DE TEMPO DE LIÇENCA-PRÊMIO. ILEGALIDADE. NEGATIVA DE REGISTRO.

APOSENTADORIA (APOS)

Secretaria de Fiscalização de Pessoal (Sefip).

Trata-se de ato de concessão de aposentadoria a Raimundo Teodório dos Santos, ex-servidor do Museu Paraense Emílio Goeldi.
Os exames realizados pela unidade técnica permitiram constatar que o referido ato foi maculado pela contagem de tempo de licença-prêmio em dobro para fins de tempo de serviço, o que impede a chancela pela sua legalidade.
O Ministério Público junto ao TCU anuiu ao posicionamento da unidade técnica.
Estou de acordo com as propostas uníssonas.
Em consulta à jurisprudência sistematizada desta Corte, verifico que:
"Após o advento da EC 20/98, proibiu-se a contagem ficta de tempo de serviço, não se admitindo a contabilização em dobro de licença-prêmio não usufruída, para fins de aposentadoria, aos servidores que não tinham o direito adquirido à jubilação antes da referida emenda" (Acórdão 1611/2007-TCU-Primeira Câmara) 
Neste caso concreto, o ex-servidor somente adquiriu o direito a aposentar-se no ano de 2014; logo, deve-se considerar ilegal o ato de aposentadoria de Raimundo Teodório dos Santos e negar-lhe registro.
	Ante o exposto, VOTO por que seja aprovada a minuta de deliberação que submeto a este Colegiado.
TCU, Sala das Sessões Ministro Luciano Brandão Alves de Souza, em 9 de junho de 2020.
ANA ARRAES 
Relatora